【裁判字號】    95,判,2167
【裁判日期】    951228
【裁判案由】    私運貨物進口
【裁判全文】
最  高  行  政  法  院  判  決
                                     95年度判字第02167號
上  訴  人  丙○○
            乙○○
被 上訴 人  財政部臺北關稅局
代  表  人  甲○○
上列當事人間因私運貨物進口事件，上訴人對於中華民國94年6
月2日臺北高等行政法院92年度訴字第5303號判決，就罰鍰部分
提起上訴，本院判決如下：
    主  文
上訴駁回。
上訴審訴訟費用由上訴人負擔。
    理  由
一、緣上訴人乙○○係理福貿易有限公司（下稱理福公司）之負
    責人，丙○○係乙○○之兄，民國（下同）88年3月11日法
    務部調查局桃園縣調查站（下稱桃園調查站）人員前往理福
    公司搜索，查獲大陸郵票共29箱。案移被上訴人審理結果，
    初查以上訴人等基於犯意聯絡，共同自80年起至85年間止，
    連續經營私運中國大陸郵票，且系案中國大陸郵票屬不得進
    口之物品，認上訴人等涉有經營私運貨物進口之行為，乃依
    財政部關稅總局驗估處查得價格及依海關緝私條例第36條第
    1項及第3項之規定，共同科處上訴人等系案貨價1倍之罰鍰
    計新臺幣（下同）26,500,271元，併沒入涉案貨物。上訴人
    等不服，申請復查，未獲變更，提起訴願，亦遭決定駁回，
    遂提起本件行政訴訟。
二、上訴人於原審起訴主張：發行國之現行或新發行而未經使用
    之郵票、印花稅票或類似票品；印有該項票權之紙張；支票
    、鈔票、證券、股票或債券及其他賦有權益之票券、郵票、
    印花稅票或類似票品及印有該項票權之紙張均係免稅；且中
    華民國及中華人民共和國均為萬國郵政聯盟之會員，會員國
    郵票進出口，依國際公約之規定是完全免稅，故大陸郵票並
    非不得進口之違禁物品。又查本案行為時海關緝私條例第36
    條第1項、關稅法第15條均無「管制」之規定，依何認定大
    陸郵票於行為當時係屬違禁品，非無疑義。況現今大陸郵票
    亦准輸入，上訴人於刑事部份亦均獲判無罪確定，並經司法
    院核定准予冤獄賠償在案。次查，郵票的蒐集與收藏乃丙○
    ○就讀國小時即有的嗜好，至今已逾30餘載，熱忱從未稍減
    ，故本案查扣的所有郵票均是上訴人丙○○個人收藏品。而
    該收藏之大陸郵票部份係香港郵寄到臺灣，部分係託友人合
    法通關攜帶，均有經過檢驗，從未以迂迴方式逃避檢驗。另
    按郵票係因88年3月間中央造幣廠黑函檢舉廠長、副廠長涉
    嫌瀆職案，桃園調查站持搜索票到理福公司搜索涉嫌瀆職之
    相關事證，所為之另案扣押，惟調查局此行為顯違反刑事訴
    訟法第137條附帶扣押、第152條另案扣押之要件，其所扣押
    之物，自無證據能力。扣案之郵票既無證據能力，不得作為
    核定系爭郵票完稅價格之依據。而被上訴人雖復以水單、總
    帳單作為核定完稅價格之依據，惟該水單僅為影本，另所謂
    總帳單，亦係被上訴人自行製做之表格，無論水單影本、總
    帳單經比對INVOICE日期、號碼完全一樣者多達近20筆，且
    水單所載之郵票金額並非完全正確，故是否重覆核課，亦非
    無疑。再者，被上訴人依據調查局88年3月11日之調查筆錄
    、臺灣桃園地方法院檢察署檢察官88年度偵字第4152號、第
    4718號、第8139號、第8387號起訴書及臺灣高等法院91年度
    上訴字第3180號判決書，作為認定乙○○基於犯意聯絡與丙
    ○○共同私運郵票進口之事實。惟查本案有關走私及瀆職刑
    事責任部分，乙○○、丙○○均獲判無罪確定，並經司法院
    核定准予冤獄賠償，是被上訴人若仍認上訴人乙○○與丙○
    ○2人仍有犯意之聯絡，共同進行私運貨物進口之行為，被
    上訴人應負舉證之責。又上訴人雖於偵查中自白，惟此與事
    實明顯不符，自不得做為認定之依據。末查，上訴人丙○○
    所珍藏擁有的大量大陸郵票係個人嗜好，2、30年來在大陸
    地區累積而成，每次均屬少量且價值微薄，參諸系爭遭查扣
    之大陸郵票其發行年份橫跨西元1980至1996年間，即可證之
    。是縱認上訴人丙○○有經營私運中國大陸郵票情事，惟被
    上訴人係於88年12月23日作成處分，故就「私運進口」年滿
    5年部分（即83年12月23日前），依海關緝私條例第44條規
    定，被上訴人、訴願決定機關即不得再為追徵或處罰。況被
    上訴人、訴願決定機關亦自認上訴人「經營私運」期間橫跨
    80年至85年間，益足證83年12月23日前縱有違章行為，其追
    徵期限業已經過，而不得再為處罰等語，請求撤銷訴願決定
    、復查決定及原處分。
三、被上訴人則以：上訴人等涉犯以銷售走私進口管制之中國大
    陸郵票為常業之部分，雖經臺灣桃園地方法院88年度訴字第
    783號刑事判決免訴在案，惟查該部分判決係以其適用之法
    律已廢止私運大陸物品進口及銷售此等走私物品之刑罰，故
    諭知免訴，並未論及上訴人等是否構成經營私運中國大陸郵
    票之行為，顯不足以作為本案論處行政罰之參據。又臺灣桃
    園地方法院刑事判決，經上訴後，雖經臺灣高等法院於92年
    5月30日以91年度上訴字第3180號刑事判決無罪，惟按本院
    42年判字第21號、49年判字第40號及51年判字第92號判例意
    旨所示，行政罰與刑罰性質不同，構成要件有別，司法機關
    與行政機關各本於職權依法審理認定，兩者無必然關係，故
    上訴人等既有前揭違法行為，被上訴人依法論處，洵無違誤
    。又中國大陸郵票，依行為時中華民國進出口貨品分類表所
    列輸入規定為「MWO大陸物品不准輸入」，上訴人等以上揭
    迂迴方式經營上開私運中國大陸郵票，逃避管制，至為明確
    ，被上訴人依法論處，核屬允當。再者，本案中國大陸郵票
    之完稅價格，係經本局依進口貨物之查價程序，檢具法務部
    調查局桃園縣調查站所查扣之上訴人丙○○價購中國郵票總
    公司之中國大陸郵票水單及總帳單等資料，函請財政部關稅
    總局驗估處查價後，再以上揭中國郵票總公司自西元1995年
    9月14日至西元1996年10月18日止之發票（即前揭水單）所
    載之淨總額，按當日匯率換算成新臺幣，據以核估，且所處
    罰鍰係按法定最低倍數論處，洵屬適法妥當，尚無不當。末
    查，本案根據法務部調查局桃園縣調查站所查扣之上訴人丙
    ○○價購中國郵票總公司之中國大陸郵票水單及總帳單等所
    載，系爭郵票係自西元1995年（即民國84年）9月14日至西
    元1996年10月18日止價購自中國郵票總公司，則本案上訴人
    等違法情事自84年9月14日起算至本案本局於88年12月23日
    核發處分書並於89年1月3日送達於上訴人等止，尚未逾海關
    緝私條例第44條所定5年追罰期限，資為答辯。
四、原審斟酌全辯論意旨及調查證據結果，以：上訴人乙○○係
    理福公司負責人，丙○○係乙○○之兄，上訴人2人共同自
    80年起至85年間止，連續經營私運中國大陸郵票，88年3月
    11日法務部調查局桃園縣調查站人員前往理福公司搜索，查
    獲大陸郵票共29箱各情，業據上訴人丙○○、乙○○2人於
    調查局、檢察官偵查中供承綦詳，並有緝私報告表、法務部
    調查局桃園縣調查站扣押物明細表、調查筆錄、中國集郵總
    公司出具之購郵水單、帳單、臺灣桃園地方法院檢察署檢察
    官88年度偵字第4152號、第4718號、第8139號、第8387號起
    訴書、臺灣桃園地方法院88年度訴字第783號刑事判決、臺
    灣高等法院91年度上訴字第3180號刑事判決可稽；是被上訴
    人以系案中國大陸郵票屬不得進口之物品，上訴人2人連續
    經營私運中國大陸郵票，乃依海關緝私條例第36條第1項及
    第3項規定處罰上訴人並併沒入涉案貨物，洵屬有據。次依
    行為時「中華民國進出口貨品分類表」所列輸入規定，系案
    貨物為「MWO大陸物品不准輸入」，係屬臺灣地區與大陸地
    區貿易許可辦法規定不得輸入之大陸物品，亦屬行為時懲治
    走私條例所列管制進口物品，依據財政部84年6月17日台財
    關第841724542號函核釋均為海關緝私條例所稱之「管制」
    物品；又上訴人等以迂迴方式經營上開私運中國大陸郵票，
    逃避管制，不論系案貨物究為管制物品或違禁品，已構成海
    關緝私條例第36條第1項「經營私運貨物進口」之處罰要件
    。再者，本案中國大陸郵票之完稅價格，係經被上訴人依進
    口貨物之查價程序，檢具法務部調查局桃園縣調查站所查扣
    之中國郵票總公司之中國大陸郵票水單及總帳單等資料，函
    請財政部關稅總局驗估處查價後，再以上揭中國郵票總公司
    自西元1995年9月14日至西元1996年10月18日止之發票（即
    前揭水單）所載之淨總額，按當日匯率換算成新臺幣，據以
    核估，並非無稽。復據法務部調查局桃園縣調查站人員於88
    年3月11日前往理福公司搜索，當場查獲大陸郵票共29箱及
    富國郵幣社訂購單、中國集郵總公司出具之購郵水單等物，
    該扣案物係職司犯罪調查之機關，職務上依法予以查扣之物
    ，上訴人謂其不得作為本件行政訴訟相關事實認定之依據，
    尚難採據；又上訴人丙○○、乙○○2人於調查局、檢察官
    偵查中就經營私運中國大陸郵票之事實均已供承不諱，雖上
    訴人2人所涉違反懲治走私條例刑事責任部份，檢察官起訴
    後，經臺灣高等法院91年度上訴字第3180號刑事判決該部份
    無罪確定。惟該刑事判決係以扣案之大陸郵票29箱，是否確
    屬懲治走私條例第2條所稱之「管制物品」，仍屬不明；上
    訴人2人1次私運數量之完稅價格，有無超過10萬元，亦無從
    得知等情，為無罪判決認定理由，並非以上訴人2人無私運
    中國大陸郵票之事實而為無罪判決。況上揭臺灣高等法院91
    年度上訴字第3180號刑事判決亦據以認定，乙○○、丙○○
    進口大陸郵票，進而將之銷售謀利之事實，彰彰明甚；又扣
    案大陸郵票既多達29箱，總計金額達人民幣2,376,546元，
    丙○○竟稱此均係其所蒐集，純屬個人嗜好云云，亦與常情
    不符，實難遽採等情，足徵上訴人丙○○、乙○○2人共同
    連續經營私運大陸郵票明甚。末查，本件根據法務部調查局
    桃園縣調查站所查扣之上訴人丙○○價購中國郵票總公司之
    中國大陸郵票水單及總帳單等所載，系案郵票係自西元1995
    年（即民國84年）9月14日至西元1996年10月18日止價購自
    中國郵票總公司，則本案上訴人等違法情事自84年9月14日
    起算至被上訴人於88年12月23日核發處分書並於89年1月3日
    送達於上訴人等止，尚未逾海關緝私條例第44條所定5年追
    罰期限。另查中國郵票總公司水單部份，經比對INVOICE日
    期、號碼完全一樣（其中序號48號水單日期係960301誤載為
    0000000），僅彼此因總金額是否有加計郵資而有不同；惟
    其INVOICE日期與水單號碼既完全相同，衡諸交易常情，上
    揭水單計18筆應有重複之情。又因被上訴人處上訴人貨價1
    倍罰鍰，係以完稅價格計算，而完稅價格係涵蓋郵資費用，
    故本件應予扣除序號未含郵資費用重覆計算之水單金額計18
    筆，合計重覆部份應扣除之金額計10,596,367元；扣除重覆
    部份金額後正確金額為15,903,904元，因而將訴願決定及原
    處分（含復查決定）關於罰鍰處分金額超過15,903,904部分
    撤銷，並駁回上訴人其餘之訴（關於沒入涉案貨物部分，未
    據上訴人提起上訴，已告確定）。
五、上訴意旨略謂：查本案有關走私及瀆職刑事責任部分，乙○
    ○、丙○○均獲判無罪確定，並經司法院核定准予冤獄賠償
    。檢察官係認定乙○○、丙○○均有罪，始收押禁見並提起
    公訴，惟檢察官認定事實顯有偏頗，高等法院刑事庭竟亦未
    詳予調查，僅抄錄檢察官之起訴事實，並未就乙○○、丙○
    ○是否「犯意聯絡私運物品進口」詳予調查，因此未做實質
    之認定。是本案原審法院即應調閱刑事卷宗詳為調查，並於
    理由說明何以認定乙○○、丙○○有犯意之聯絡，而共同為
    私運貨物進口之行為。詎原審理由欄並未說明，自有理由不
    備之違法。次查，上訴人於原審一再供稱，上訴人於刑事偵
    查中之自白內容，與被上訴人所提出之水單所示之內容顯然
    不符；且刑事起訴書雖載，乙○○、丙○○2人基於犯意聯
    絡，連續至中國大陸北京市之中國集郵總公司以7折之價錢
    選購屬管制進口物品之大陸郵票等語，惟依被上訴人水單所
    示，並未有7折價格選購大陸郵票之事實；又刑事起訴書復
    載，乙○○、丙○○自承每年運送來臺20、30萬至200、300
    萬元不等人民幣之大陸郵票中可賺得新臺幣數10萬至400、5
    00百萬元不等之利潤等語，惟若以新臺幣300萬元計算15%之
    利潤，亦僅為新臺幣45萬元，何來400、500萬元不等之利潤
    ？準此，可證上訴人之調查局自白顯與事實不符，不得作為
    核課之依據，更不得作為認定乙○○與丙○○有犯意聯絡，
    私運貨物進口；亦不得以乙○○係理福公司之負責人，即認
    定乙○○與丙○○有犯意聯絡，私運貨物進口；且林文生之
    證述亦無從證明上訴人有私運貨物進口之事實。然原審判決
    對前揭自白之矛盾，未與審究，理由欄亦未說明，容有理由
    不備之違法。末查，扣案郵票係因88年3月間中央造幣廠黑
    函檢舉廠長、副廠長涉嫌瀆職案，桃園調查站持搜索票到理
    福公司搜索涉嫌瀆職之相關事證，所為之另案扣押，惟調查
    局此行為顯違反刑事訴訟法第137條附帶扣押、第152條另案
    扣押之要件，其所扣押之物，自無證據能力。扣案之郵票既
    無證據能力，不得作為核定系爭郵票價格之依據。而被上訴
    人雖復以水單、總帳單作為核定完稅價格之依據，惟該水單
    僅為影本，另所謂總帳單，亦係被上訴人自行製做之表格，
    無論水單影本、總帳單經比對INVOICE日期、號碼完全一樣
    者多達近20筆，且水單所載之郵票金額並非完全正確，故是
    否重覆核課，亦非無疑。原審對於核定系爭郵票完稅價格，
    未詳與審究，仍以法務部調查局桃園縣調查站所查扣上訴人
    丙○○價購中國郵票總公司之中國大陸郵票水單及總帳單等
    影本，作為核定系爭郵票完稅價格之依據，原判決容有不適
    用法規或適用不當之違法等語。
六、本院查：(一)按「私運貨物進口、出口或經營私運貨物者，處
    貨價一倍至三倍之罰鍰。」、「前二項私運貨物沒入之。」
    、「依本條例所處罰鍰以貨價為準者，進口貨物按完稅價格
    計算，出口貨物按離岸價格計算。」分別為海關緝私條例第
    36條第1項、第3項及第5條所明定。又行政罰與刑事罰雖各
    有領域，構成要件各別，然刑事判決認定之事實與行政違章
    之事實既屬相符，其所認定自足為行政違章事實之證據。(二)
    本件上訴人丙○○、乙○○係兄弟，於88年3月11日經桃園
    調查站人員前往上訴人乙○○任負責人之理福公司搜索，查
    獲大陸郵票共29箱。案移被上訴人審理結果，初查以上訴人
    等基於犯意聯絡，共同自80年起至85年間止，連續經營私運
    中國大陸郵票，且系案中國大陸郵票屬不得進口之物品，認
    上訴人等涉有經營私運貨物進口行為，乃依海關緝私條例第
    36條第1項及第3項之規定，共同科處上訴人等罰鍰26,500,2
    71元，併沒入涉案貨物。上訴人等不服，循序提起行政訴訟
    ，經原審法院將訴願決定及原處分（含復查決定）關於罰鍰
    處分超過15,903,904元部分均撤銷，其餘之訴駁回。上訴人
    仍不服，再提起本件訴訟。原判決認：上訴人乙○○與丙○
    ○2人共同自80年起至85年止；連續經營私運中國大陸郵票
    ，經桃園調查站人員於88年3月11日查獲，扣得大陸郵票共2
    9箱等情，業據上訴人丙○○、乙○○2人於調查局、檢察官
    偵查中供承綦詳，並有緝私報告表、桃園調查站扣押物明細
    表、調查筆錄、中國集郵總公司出具之購郵水單、帳單、臺
    灣桃園地方法院檢察署檢察官88年度偵字第4152號、第4718
    號、第8139號、第8387號起訴書、臺灣桃園地方法院88年度
    訴字第783號刑事判決、臺灣高等法院91年度上訴字第3180
    號刑事判決可稽；又上訴人2人所涉違反懲治走私條例刑事
    責任部份，雖經臺灣高等法院91年度上訴字第3180號刑事判
    決該部份無罪確定。惟該刑事判決係以扣案之大陸郵票29箱
    ，是否確屬懲治走私條例第2條所稱之「管制物品」，仍屬
    不明；上訴人2人1次私運數量之完稅價格，有無超過10萬元
    ，亦無從得知等情，為無罪判決認定理由，並非以上訴人2
    人無私運中國大陸郵票之事實而為無罪判決。況上揭臺灣高
    等法院91年度上訴字第3180號刑事判決亦據以認定，乙○○
    、丙○○有進口大陸郵票，進而將之銷售謀利之事實。另查
    扣中國郵票總公司水單部分，有18筆有重複之情，應予扣除
    重覆部分之金額計10,596,376元，扣除重覆部份金額後正確
    金額為15,903,904元，因而將訴願決定及原處分（含復查決
    定）關於罰鍰處分金額超過15,903,904元部分撤銷，經核於
    法尚無違誤。(三)上揭臺灣高等法院91年度上訴字第3180號刑
    事判決認定「乙○○、丙○○共同自80年起至85年間止，連
    續多次至中國大陸北京市之中國集郵總公司以7折之價格選
    購大陸郵票後，委請該公司將郵票寄至香港，再由丙○○在
    香港之友人『黎永法』、『畢海』2人負責找單幫客多人以
    隨身攜帶之方式多次分批運回臺灣，並送至臺北市○○街○
    段63號之理福公司交予丙○○、乙○○2人，其2人則以每公
    斤200元之代價付予單幫客，嗣再以票面金額換算成等值之
    新臺幣出售予雲林縣虎尾之珠友書局、臺北市○○路、南昌
    街一帶之富國郵幣社或書局，以此為業，自每年運送來臺2
    、30萬至2、300萬元不等人民幣之大陸郵票中可賺得新臺幣
    數10萬至4、500萬元不等之利潤」，係採取上訴人乙○○、
    丙○○於調查局、檢察官訊問中所為之供述，及證人林文生
    證稱渠等2人確有將大陸郵案販賣營利等情，並有大陸郵票
    種類數量清冊乙冊及中國集郵總公司出具之購郵水單數張堪
    為佐證，且就上訴人丙○○辯稱大陸郵票為其所蒐集、純屬
    個人嗜好，未經營郵票買賣，已詳予論駁不足採之理由，其
    認事用法、客觀公正，要屬可採。又該臺灣高等法院刑事判
    決係確定判決，業經原審法院查證明確，有電話紀錄附原審
    卷可稽，則原審法院就上訴人私運貨物進口營利行為，為與
    前揭刑事判決相同之事實認定，依上揭說明，難認原判決有
    不適用法規或適用不當之違法。其他上訴論旨，復就原審業
    已摒棄不採之主張再事爭執，或就原審取捨證據、認定事實
    之職權行使謂為違誤，難認為合法之上訴理由。(四)綜上所述
    ，上訴論旨猶執前詞，指摘原判決違背法令，求予廢棄，為
    無理由，應予駁回。
據上論結，本件上訴為無理由，爰依行政訴訟法第255條第1項、
第98條第3項前段、第104條、民事訴訟法第85條第1項前段，判
決如主文。
中    華    民    國    95    年    12    月    28    日
                  第二庭審判長法  官  鍾  耀  光
                              法  官  劉  介  中
                              法  官  姜  仁  脩
                              法  官  王  德  麟
                              法  官  黃  清  光
以  上  正  本  證  明  與  原  本  無  異
中    華    民    國    95    年    12    月    29    日
                              書記官  王  史  民


司法院資訊處製作；財團法人民間司法改革基金會備份。
